【裁判字號】    96,訴,5179
【裁判日期】    970729
【裁判案由】    撤銷土地信託
【裁判全文】
臺灣臺北地方法院民事判決              96年度訴字第5179號
原      告  行政院勞工委員會
法定代理人  丁○○
訴訟代理人  蔡朝安律師
複代理  人  鍾典晏律師
            蔡文玲律師
            邱士芳律師
被      告  乙○○
            甲○○
上二人共同
訴訟代理人  丙○○
上列當事人間撤銷土地信託事件，本院於民國97年7月15日言詞
辯論終結，判決如下：
    主      文
被告乙○○、甲○○間就坐落臺北市○○區○○段四小段二八六
地號土地所有權範圍四八四分之二六所為信託契約之債權行為及
所為所有權移轉信託登記之物權行為均應予撤銷。
被告甲○○應將上開不動產於民國九十三年八月五日以信託為登
記原因之所有權移轉登記予以塗銷。
訴訟費用由被告負擔。
    事實及理由
一、原告聲明：如主文所示。並陳述：
    (一)原告依民國94年11月23日最高法院94年度台上字第2040號
      判決取得被告乙○○計新臺幣（下同）7,056,161元之損
      害賠償請求權，被告乙○○並應給付自93年3月22日起訴
      狀繕本送達翌日起至清償日止按年息5%計算之利息。被告
      乙○○為逃避其因上開訴訟可能面臨之損害賠償責任，竟
      於上開訴訟繫屬中，將其名下所有位於臺北市○○○路○
      段4號5樓、面積123.99平方公尺建物（下稱系爭建物）信
      託予被告甲○○，並於93年8月5日完成信託登記，原告認
      此害及其債權及後續強制執行，故訴請撤銷信託登記，該
      案經本院於96年3月23日以95年度訴字第12183號判決原告
      勝訴確定。
    (二)詎料，原告持該勝訴確定判決至地政機關申請辦理塗銷信
      託登記時，竟查知被告亦將該建物坐落之臺北市○○區○
      ○段4小段286地號、面積484平方公尺、權利範圍484分之
      26土地（下稱系爭土地）信託予被告甲○○，並於93年8
      月5日完成信託登記，致原告取得上開勝訴確定判決後仍
      無法就系爭土地進行強制執行程序。
    (三)原告以前開最高法院94年度台上字第2040號確定判決就被
      告乙○○名下財產進行強制執行後，截至目前為止僅受償
      1,010,342元，被告乙○○所有位於臺中市○○區○○路2
      段157巷200號之不動產雖正執行，惟該不動產有設定典權
      ，原告顯未能就該不動產滿足債權，被告乙○○將系爭土
      地信託予被告甲○○，致原告無法強制執行滿足債權，且
      撤銷系爭建物之信託登記後，若未同時撤銷系爭土地之信
      託登記，依公寓大廈管理條例第4條第2項基地須與專有部
      分建物一併移轉規定，將致使原告無法就系爭建物為強制
      執行，是被告間信託行為已害及原告之債權及後續強制執
      行，原告爰依信託法第6條第1項規定，請求撤銷被告就系
      爭土地所為信託之債權及物權行為，並類推適用民法第
      244條第4項規定請求被告甲○○應將上開不動產以信託為
      原因之所有權登記予以塗銷。
二、被告聲明：駁回原告之訴。並陳述：被告乙○○與原告85年
    至94年間因請求所有權移轉登記事件爭訟數十年，其中被告
    乙○○有多次勝訴。被告乙○○於93年將系爭土地信託予被
    告甲○○時，正值最高法院將二審判決廢棄並發回更審，故
    前揭事件既仍爭訟未決，被告乙○○主觀上並非故意損害債
    權人之權利，且被告乙○○於信託時尚非屬無資力，故該信
    託行為難謂有損及原告債權，況被告乙○○仍有臺北市○○
    路之不動產受原告執行中，被告乙○○於法官見證下已先行
    償還100萬元，足徵原告信託系爭土地時，仍有其他資產。
    被告一直有與原告商談和解事宜，實有還款誠意，並未處於
    無資力狀態，又縱使原告本件勝訴，因為系爭土地尚有設定
    第一順位抵押權，也無拍賣實益。
三、兩造不爭執之事項：
    被告於93年8月5日完成系爭土地之信託登記。
四、得心證之理由：
    原告主張之事實，業據其提出最高法院94年度台上字第2040
    號民事判決、本院95年度訴字第12183號民事判決、系爭土
    地登記謄本為證（見本院卷第5頁至第15頁），被告雖以前
    揭情詞置辯。惟查：
    (一)按信託行為有害於委託人之債權人權利者，債權人得聲請
      法院撤銷之，信託法第6條第1項定有明文。而所謂害於委
      託人之債權人之權利者，謂因信託行為，致權利不能獲得
      滿足。其立法說明中謂「為防止委託人藉成立信託脫產，
      害及其債權人之權益，爰參考民法第244條第l項之規定，
      於本條第l項規定信託行為有害於委託人之債權人之權利
      者，債權人得聲請法院撤銷之，而不以委託人於行為時明
      知並受益人於受益時亦知其情事者為限，以保障委託人之
      債權人，並期導信託制度於正軌」，此顯強調排除民法第
      244條規定之適用，乃因我國引入信託時，社會上多存有
      債務人利用信託設計以達脫產目的之背景有關。故依此規
      定，因債務人之信託行為，而使債權陷於清償不能、或困
      難或遲延之狀態即屬之。但如設有擔保物權之債權，如其
      擔保物權之價值超過債權額，則債權已獲得保障，債權人
      即無庸行使撤銷權，以資保全；又有害於債權之事實，須
      於行為時存在，且於債權人行使撤銷權時，債務人處於無
      資力狀態，若債務人於行為時，尚有資力清償債務，縱其
      結果，致債務人之財產日行減少，仍不得撤銷之。又對於
      任何債權不能與以滿足即可行使撤銷權，不以經強制執行
      而終未獲滿足為必要，苟可認縱為強制執行而難獲滿足之
      效果時，即得行使之。至於如何方法認定，則為事實問題
      ，例如債務人自認其無資力、停止支付等，均可為證明方
      法。
    (二)本件原告與被告乙○○間另案土地所有權移轉登記事件，
      緣由被告乙○○與臺灣省就重測前坐落埔里鎮○○○段91
      7 地號、旱、面積1點6730公頃土地（重測後改為埔里鎮
      ○○○段867、867之1、867之2、867之3、867之4、867之
      5地號）於79年5月9日成立土地買賣契約，臺灣省向被告
      乙○○購買上開土地，因被告乙○○不履行所有權移轉，
      臺灣省乃訴請被告乙○○應將上開土地所有權移轉登記與
      伊，案經臺灣南投地方法院於88年6月3日以87年度重訴字
      第1號判決臺灣省敗訴，臺灣省上訴，第二審繫屬中因臺
      灣省改制由原告承受訴訟，案經臺灣高等法院臺中分院於
      90年12月18日以88年度重上字第92號改判原告勝訴，被告
      乙○○上訴，案經最高法院於92年11月6日以92年度台上
      字第2397號廢棄原判決發回更審，嗣更審中原告以被告乙
      ○○已經將訟爭土地移轉至第三人，變更訴之聲明為請求
      依土地公告現值計算之債務不履行損害賠償，案經臺灣高
      等法院臺中分院於94年1月26日以92年度重上更(一)字第51
      號判決被告乙○○應給付中華民國7,056,361元及自93年3
      月23日起至清償日止按年息5%計算之利息，由原告代為受
      領。被告乙○○上訴，案經最高法院於94年11月10日以94
      年台上字第2040號判決上訴駁回而告確定，此為兩造所不
      爭執，並有上開最高判決在卷可稽。準此，被告乙○○未
      依其與臺灣省間簽訂之土地買賣契約書移轉訟爭土地所有
      權予臺灣省時起，原告對被告乙○○即存有訟爭土地所有
      權移轉之債權，又被告乙○○於92年10月30日將訴訟土地
      移轉登記予他人，致陷於給付不能，原告取得對被告乙○
      ○依訟爭土地公告現值計算之債務不履行損害賠償之債權
      ，均在被告乙○○於93年8月間信託系爭土地行為之前，
      至於94年11月10日最高法院94年度台上字第2040號判決僅
      係確定原告對被告乙○○確實存有該債權，非謂原告自該
      確定判決時始取得對被告乙○○之該債權，被告乙○○明
      知原告有上開債權存在，卻將系爭土地信託登記予被告甲
      ○○，難認無損害原告權利之故意，被告辯稱因上開訴訟
      爭訟未決，被告乙○○信託系爭土地行為之時，當無所謂
      有害及債權人權利之故意云云，並不可採。
    (二)其次，被告乙○○於前揭信託行為時，除本件信託財產及
      就臺中市○○區○○路2段157巷200號建物擁有典權外，
      別無其他不動產，此為兩造所是認，被告乙○○亦未舉證
      其於前揭信託行為時，其財產足以清償對原告之系爭債務
      ，足見被告乙○○為本件信託行為時，其個人財產確已不
      足清償對原告之債務。再者，原告雖聲請對被告乙○○擁
      有典權之臺中市○○區○○路2段157巷200號建物進行拍
      賣取償，惟縱經拍定亦未能滿足原告之債權，而原告對被
      告乙○○為請求強制執行後，被告乙○○除清償100萬元
      外，已無其他財產足供執行，綜上諸情，被告乙○○將系
      爭土地信託予被告甲○○後，顯致被告乙○○之債權人即
      原告之債權不能獲得滿足之事實。是被告間之前揭信託行
      為，自有害於原告之權利。從而，原告依信託法第6條第1
      項規定請求撤銷被告間就系爭土地所為信託契約之債權行
      為及因信託行為所為所有權移轉登記之物權行為，自屬有
      據。
    (三)末按債權人依民法第244條第1項或第2項之規定，聲請法
      院撤銷詐害行為時，得並聲請命受益人或轉得人回復原狀
      ，民法第244條第4項定有明文。而信託法第6條第1項，乃
      為民法第244條第1項、第2項之特別規定。是原告主張依
      信託法第6條第1項撤銷登記行為時，應類推適用民法第24
      4條第4項之規定，得並聲請命受益人或轉得人回復原狀，
      自屬有據。則原告請求被告甲○○並應將系爭土地以信託
      為登記原因之所有權移轉登記予以塗銷，亦屬有據。
五、綜上所述，原告以被告間就系爭土地所為之信託行為，有害
    於原告之權利，依信託法第6條第1項之規定，訴請撤銷被告
    間就系爭土地所為之信託債權行為及物權行為，並請求被告
    甲○○將系爭土地於93年8月5日以信託為登記原因之所有權
    移轉登記予以塗銷，為有理由，應予准許。
六、本件事證已臻明確，兩造所為之其他主張、陳述並所提之證
    據，經審酌後，認均與本件之結論無礙，不再一一論述，併
    予敘明。
七、據上論結，依民事訴訟法第85條第1項前段，判決如主文。
中    華    民    國    97    年    7     月    29    日
                  民事第三庭    法  官  鄭佾瑩
以上正本係照原本作成
如對本判決上訴，須於判決送達後20日內向本院提出上訴狀
中    華    民    國    97    年    7     月    29    日
                                書記官  高雲龍


司法院資訊處製作；財團法人民間司法改革基金會備份。
